臺灣高等法院刑事判決　　　　　　　　　　　　　九十三年度上訴字第二一四九號
　　上　訴　人　臺灣臺北地方法院檢察署檢察官
　　被　　　告　甲○○
右上訴人因詐欺等案件，不服臺灣臺北地方法院九十二年度訴字第二００五號，中華
民國九十三年六月二十五日第一審判決（起訴案號：臺灣臺北地方法院檢察署九十年
度調偵續字第二二號），提起上訴，本院判決如左：
    主  文
上訴駁回。
    理  由
一、公訴意旨略以：被告甲○○與告訴人丙○○係友人關係，告訴人於民國八十八年
    四月五日及同年月十日，前後二次將所有之郵政存款帳戶（帳號：第00000
    000000000號）金融卡及提款密碼交予被告，委託被告代為前往自動櫃
    員機提領現金，被告因而知悉告訴人之提款密碼，並利用機會複製告訴人之金融
    卡後，即意圖為自己不法之所有，復基於概括之犯意，自八十八年四月十二日起
    至同年月十四日止，連續十一次持偽造之金融卡前往設於華泰商業銀行營業部（
    下稱華泰銀行，址設臺北市○○○路○段二四六號）、萬通商業銀行儲蓄部（下
    稱萬通銀行，址設臺北市○○路○段一號）、彰化商業銀行仁和分行（下稱彰化
    銀行，址設臺北市○○路○段一號）、第一商業銀行中壢分行（下稱第一商銀，
    址設桃園縣中壢市○○路一四六號）及上海商業儲蓄銀行龍山分行（下稱上海商
    銀，址設臺北市○○區○○路六十號）之自動櫃員機提領現金，總計盜領金額為
    新臺幣（下同）二十二萬元，因認被告涉有連續犯刑法第三百三十九條之三之詐
    欺取財、第二百十六條、第二百二十條、第二百十條之行使偽造準私文書罪嫌。
二、按犯罪事實應依證據認定之，無證據不得認定犯罪事實；另不能證明被告犯罪者
    ，應諭知無罪之判決，刑事訴訟法第一百五十四條第二項、第三百零一條第一項
    分別定有明文。又刑事訴訟法上所謂認定犯罪事實之證據，係指足以認定被告確
    有犯罪行為之積極證據而言，該項證據自須適合於被告犯罪事實之認定，始得採
    為斷罪資料；而認定不利於被告之事實，須依積極證據，苟積極證據不足為不利
    於被告事實之認定時，即應為有利於被告之認定，更不必有何有利之證據。另認
    定犯罪事實所憑證據，雖不以直接證據為限，間接證據亦包括在內；然而無論直
    接或間接證據，其為訴訟上之證明，須於通常一般之人均不致有所懷疑，而得確
    信其為真實之程度者，始得據為有罪之認定，倘其證明尚未達到此一程度，而有
    合理性懷疑之存在時，即無從為有罪之認定（最高法院二十九上字第三一○五號
    、三十年上字第八一六號、七十六年台上字第四九八六號判例均足資參照）。
三、公訴意旨認被告涉有上開犯行，無非以告訴人之指訴、上海商銀自動櫃員機監視
    錄影帶所翻拍提款人之相片八幀為論據。訊據被告固承認因告訴人至其住所打牌
    ，曾於八十八年四月五日、十日分受告訴人委託，告訴人並告知提款密碼，持告
    訴人郵局金融卡，至其住所樓下之自動櫃員機各提款一次等情不諱，然否認有何
    偽造文書、詐欺犯行，辯稱：其二次受告訴人委託辦理提款時間都不超過五分鐘
    ，沒有時間去複製告訴人之金融卡；其先後多次配合照相、比對、鑑定，亦可證
    明上海商銀自動櫃員機監視錄影帶所翻拍提款人相片並非其本人，且測謊結果其
    並未說謊，其並未盜領告訴人存款等語。經查：
  (一)告訴人於原審審理時結證稱：因到被告家中打牌，曾於八十八年四月五日、十日
    二次將金融卡交給被告，並告知密碼，請被告代為提款，共提款二次，二次大概
    都是五、六分鐘被告就將提款卡交還，因提款機就在被告住的樓下，且二次都是
    臨時決定請被告代為提款，因當時在打牌等語（見原審九十三年六月九日審判筆
    錄第三、四、七、八頁）。則被告雖因曾受告訴人委託代為提款而知悉密碼，然
    取得金融卡下樓提款至上樓交還金融卡之時間，每次都在五、六分鐘之內，告訴
    人復均係臨時決定委請被告提款，被告並不知悉告訴人是否會委託其代為提款，
    故被告是否有足夠之時間複製告訴人金融卡，甚至馬上取得相關器材竊錄告訴人
    金融卡資料，實有可疑？況本件於案發之後，警方於八十八年五月七日下午二十
    時十五分許，至被告住處實施搜索，然查無不法事證，此亦有台北市政府警察局
    刑事警察大隊搜索扣押之證明筆錄在偵查卷可查（見一三四一０偵查卷十一頁）
    ，故實難憑告訴人之指訴，遽認被告有偽造告訴人金融卡之行為。
  (二)又持有偽卡之人於八十八年四月十三日上午八時九分許，前往上海商銀自動櫃員
    機提款時，為附近之錄影機清楚拍攝影像，為查明該監視錄影帶所翻拍提款人之
    相片八幀究竟是否為被告本人？即被告是否曾於該期間持偽造金融卡盜領告訴人
    存款？偵查中檢察官曾命移送機關之台北市政府警察局刑事警察大隊帶同被告前
    往同一自動櫃員機，依照同一模式攝錄影像翻拍相片，送請法務部調查局鑑定是
    否二者為同一人，法務部調查局為求慎重，並直接請求被告至該局接受模擬攝錄
    影及照相比對分析，與上海商銀自動櫃員機八十八年四月十三日上午八時九分監
    視錄影帶所翻拍提款人之相片鑑定比對，經以電腦影像處理系統、Ｖ８攝錄影機
    及轉印系統為鑑定方法，鑑定結果認為：「１眉毛部分：銀行竊案錄影人像不清
    ，無法比對。２眼睛部分：銀行竊案錄影人像因戴眼鏡無法比對。３鼻子部分：
    涉嫌人王某鼻頭較高、鼻孔易見形狀呈Ｍ型、鼻子人中間距較錄影人像略短；錄
    影人像鼻子較塌、鼻垂平直臉朝側面時呈Ｌ型。４耳朵部分：涉嫌人為服貼耳型
    ，耳朵弧度如３型數字，左耳上方四分之一有明顯凹陷；錄影人像耳朵屬一般外
    翻型，耳朵弧度如Ｃ型字母。５嘴型部分：涉嫌人上唇較下垂錄影人像上唇較高
    。６其他部分：臉型輪廓近似，但頭型、頭髮部分因戴便帽致無法鑑析」，此有
    法務部調查局九十年八月十七日（九○）陸（七）字第九○一三一七四一號鑑定
    通知書在卷可稽（見八十九年度偵續字第三五五號偵查卷第五一頁），而參與鑑
    定之法務部調查局人員張慶昇證稱：曾請被告至該局做現場重建，依原資料配合
    道具來拍，並依攝影機翻拍相片及後來模擬所拍相片為鑑定，但攝影機的品質不
    清晰，就依五官再作分析等語（見九十一年度偵續一字第三○號偵查卷第三四頁
    ）。另經檢察官送請內政部警政署刑事警察局鑑定結果認為：「１人貌鑑定係對
    於臉部五大部分之特徵加以比對，其中五大部分係指眼睛、耳朵、鼻子、嘴巴及
    下臉部。各部分均就其外觀形狀或特徵作比對或鑑定，因此待鑑定之影像必須足
    以辦識出前述五大部分之外觀形狀或特徵，方能鑑定；亦或有其他特徵如疤痕、
    痣等亦可作為參考特徵。２所送鑑定之人貌影像皆以彩色影印方式輸出，因其影
    像品質不佳，無法清楚辨識兩者臉部之特徵。另兩者皆戴著深色鏡片之眼鏡，以
    致無法辨識其眼睛之特徵。綜觀前述之情形，故無法鑑定」，此有內政部警政署
    刑事警察局九十二年一月七日刑鑑定第○九一○三三九四七四號函在卷可憑（見
    九十一年偵續一字第三０號偵查卷第三八頁）。則依刑事警察局之鑑定意見固認
    為本件無法鑑定，而無結果，但依法務部調查局之鑑定結果，被告與經監視錄影
    機所拍攝之人，在臉部特徵並不相同，顯然依法務部調查局經科學方法鑑定結果
    ，上海商銀自動櫃員機八十八年四月十三日上午八時九分監視錄影帶所翻拍提款
    人，並非被告本人，自難以該翻拍相片即認被告曾於該期間持偽造金融卡盜領告
    訴人存款。
  (三)公訴人認被告亦曾於八十八年四月十三日上午十時四十七分至上海商銀龍山分行
    辦理存匯款手續，距離告訴人存款遭盜領時間極為相近，推論應係被告盜領告訴
    人存款，惟上海商銀自動櫃員機八十八年四月十三日上午八時九分監視錄影帶所
    翻拍提款人之相片既無從確認係被告，已如前述，亦無從以被告曾於八十八年四
    月十三日上午十時四十七分至上海商銀龍山分行辦理存匯款手續，遽認係被告盜
    領告訴人存款。況被告於偵查中經法務部調查局、內政部警政署刑事警察局為測
    謊鑑定，法務部調查局測謊鑑定結果認為：「被告稱１其未竊取告訴人之提款卡
    ；２其未提取告訴人之存款；３其未提取告訴人之二十二萬元。經測試無情緒波
    動之反應，應未說謊」，有法務部調查局八十八年十月六日（八八）陸（三）字
    第八八○七四五二八號鑑定通知書在卷足參（見八十八年度偵字第一三四一０號
    偵查卷第八六頁）。另內政部警政署刑事警察局測謊鑑定結果認為：「被告於測
    前會談陳述，八十八年四月十二日至十四日期間並無提領告訴人所遺失之金錢，
    亦沒有分到這筆錢。經測試結果並無不實反應」，亦有內政部警政署刑事警察局
    測謊鑑驗結果通知書、測謊鑑驗資料表、測謊鑑驗說明書、測謊圖譜分析量化表
    、測謊儀器測試具結書在卷可憑（見九十一年度偵續一字第三０號卷第三九至四
    八頁）。亦難認被告有何盜領告訴人存款之行為。
四、原審本同上見解，並認依前所述，本件之直接證據即監視錄影帶所拍攝之行為人
    ，既不能證明為被告，且查無被告有偽造告訴人之提款卡之事證，自難僅憑告訴
    人之指述，遽為不利被告之認定。至公訴人雖聲請原審向中國信託商業銀行函查
    被告在該行帳戶八十八年四月十五日、二十日分別存入七萬五千零三十元、四萬
    ０八百十八元之資金來源，證明被告若非盜領告訴人存款，應無資力存入該款項
    ；然被告業已供稱記不清楚該款項來源，有可能是會款，或別人還錢，或做生意
    之收入（見原審九十三年六月九日審判筆錄第十三、十四頁），亦難僅以被告無
    法交待資金來源，即認係被告盜領告訴人存款，是本院認無調查之必要。此外卷
    內亦復查無其他積極證據足資證明被告有公訴意旨所指犯行，不能證明被告犯罪
    ，則揆諸上開說明，為被告無罪之諭知，經核並無不當。
五、檢察官上訴，以(一)被告無法合理交待其資金來源，(二)由於監視錄影帶所拍攝之人
    ，與被告有相當程度的相似，被告有可能夥同親友犯案，但被告於法院調查時卻
    不敢據實以告，原審未予調查均有未當云云，指摘原判決不當。惟查：
  (一)依前述最高法院之判決所示：「認定犯罪事實所憑證據，雖不以直接證據為限，
    間接證據亦包括在內；然而無論直接或間接證據，其為訴訟上之證明，須於通常
    一般之人均不致有所懷疑，而得確信其為真實之程度者，始得據為有罪之認定，
    倘其證明尚未達到此一程度，而有合理性懷疑之存在時，即無從為有罪之認定」
    ，在本件盜領告訴人存款之人，曾經銀行監視器拍攝，而該人與被告二人，以科
    學方法相互比對結果，二人臉部之特徵並不相同，可以認定並非同一人，已經法
    務部調查局鑑定明確，則本案係有直接證據可供查證，並非無直接證據存在，依
    直接證據既已排除被告涉案可能，則被告之存款何來與本案已無直接關連。
  (二)查檢察官原本即有偵查權，是否有被告之兄弟或親友一同涉本案，原本即是檢察
    官偵查權之範圍，茲檢察官認至上海銀行提款之人縱非被告，但因其「長相相似
    」，有可能是被告兄弟或親友，此項說理已屬猜測，況被告之弟弟確有二人，分
    別為乙○○與王魯齊，其中乙○○住台中，王魯齊自六十四年即住美國，經檢察
    官聲請傳喚乙○○作證，乙○○亦願意至法院作證，但否認與本案有任何關連，
    此外，檢察官復查無任何事證，足以證明乙○○與被告之其他親友牽涉本案。
  (三)依最高法院九十二年台上字第一二八號判決：「刑事訴訟法第一百六十一條已於
    民國九十一年二月八日修正公布，其第一項規定：檢察官就被告犯罪事實，應負
    舉證責任，並指出證明之方法。因此，檢察官對於起訴之犯罪事實，應負提出證
    據及說服之實質舉證責任。倘其所提出之證據，不足為被告有罪之積極證明，或
    其指出證明之方法，無從說服法院以形成被告有罪之心證，基於無罪推定之原則
    ，自應為被告無罪判決之諭知。本件原審審判時，修正之刑事訴訟法關於舉證責
    任之規定，已經公布施行，檢察官仍未提出適合於證明犯罪事實之積極證據，並
    說明其證據方法與待證事實之關係；原審對於卷內訴訟資料，復已逐一剖析，參
    互審酌，仍無從獲得有罪之心證，因而維持第一審諭知無罪之判決，於法洵無違
    誤」。本件依監視錄影帶所拍攝盜領存款人之直接證據，既不能證明是被告，且
    經原審就卷內之證據予以說明，判決被告無罪，並無不合，檢察官上訴並未提出
    其他有力證據，則檢察官指摘原判決不當為無理由，應駁回其上訴。
據上論斷，應依刑事訴訟法第三百六十八條，判決如主文。
本案經檢察官周誠南到庭執行職務。
中　　　華　　　民　　　國　　九十三　　年　　　十　　　月　　 二十 　　日
                              臺灣高等法院刑事第二十二庭
                                  審判長法  官  蔡　秀　雄
                                        法  官  蘇　素　娥
                                        法  官  周　占　春
右正本證明與原本無異。
如不服本判決，應於收受送達後十日內向本院提出上訴書狀，其未敘述上訴之理由者
並得於提起上訴後十日內向本院補提理由書（均須按他造當事人之人數附繕本）。
                                        書記官  葉　金　發
中　　　華　　　民　　　國　　九十三　　年　　　十　　　月　　 二十 　　日
